臺灣板橋地方法院民事判決　　　　　　　94年度訴字第1836號
原　　　告　戊○○
　　　　　　丁○○
　　　　　　丙○○
　　　　　　甲○○○
　　　　　　乙○○
　　　　　　庚○○
　　　　　　　　　　　樓
共　　　同
訴訟代理人　劉敏卿律師
被　　　告　辛○○
　　　　　　癸○○
兼上一被告
訴訟代理人　子○○
　　　　　　　　　　　號
上列當事人間請求拆屋還地事件，經本院於民國96年3月8日言詞
辯論終結，判決如下：
    主  文
原告之訴及假執行之聲請駁回。
訴訟費用由原告負擔。
    事實及理由
壹、程序方面：按訴狀送達後，原告不得將原訴變更或追加他訴
    。但有下列各款情形之一者，不在此限：「..... 二請求之
    基礎事實同一者。」被告於訴之變更或追加無異議，而為本
    案之言詞辯論者，視為同意變更或追加。民事訴訟法第255
    第1 項第2 款及同條第2 項定有明文。本件原告起訴原係以
    辛○○、壬○○○為被告，於起訴狀繕本送達被告辛○○後
    ，因發現壬○○○已於起訴前之94年3 月2 日死亡，繼承人
    計有癸○○、子○○、簡勝美，乃於95年6 月16日具狀追加
    癸○○、子○○、簡勝美三人為被告，核其追加之訴與原訴
    請求之基礎事實同一，且被告辛○○對於原告訴之追加並無
    異議，而為本案之言詞辯論，依上開規定，原告訴之追加，
    應予准許（嗣因簡勝美已拋棄繼承，原告乃於96年3 月8 日
    言詞辯論期日撤回對簡勝美之起訴），合先敘明。
貳、原告主張：
  一、坐落台北縣樹林市○○段49地號土地（下稱系爭土地）為
      原告與己○○等8 人共有，上開土地為旱地，位處偏遠山
      區，係25年前原告父親過世後，由原告等人繼承之遺產，
      原告等人均散居各地，甚少到該處走動，民國94年4 月間
      台北縣政府來函謂原告等人涉嫌違反水土保持法。原告等
      人向派出所報案，土地遭人竊佔，係竊佔人在土地上興建
      廟宇紅藏寺及興建檔土牆等，經縣政府派員於同年4 月28
      日到現場勘查並製作現場會勘紀錄，內載「本案辛○○先
      生當場承認違規行為是其本人所為」、「請當事人（辛○○）立即停止一切開挖整地行為及裸露地應暫時配合草席
      或塑膠布敷蓋，以防表土流失」，台北縣政府並於94年6
      月14日向被告辛○○處罰鍰新臺幣陸萬元，並命其停止一
      切非法開發、使用行為。
  二、原告等人均與被告辛○○不相識，附件照片上所示之地上
      物於何時興建？原告等人均不知悉，原告於縣府會勘後即
      對辛○○提出竊佔告訴，偵查中被告辛○○陳稱：其有向
      該土地共有人之一己○○買受其持分，己○○有立分管證
      明書給他。被告又稱其係購贈土地給廟宇，紅藏寺並非被
      告辛○○所蓋，地上建築物均為該寺住持即另一被告壬○○○（94年3 月2 日死亡）所有。
  三、按被告辛○○於94年4 月28日縣府會勘時，業已承認違建
      物係其所為，被告辛○○雖稱有買受己○○在該土地上的
      1∕5持分，但並未辦理過戶登記，且共有物非經共有人全
      體同意，不得任意處分、變更或設定負擔，民法第819 條
      定有明文，至於被告辛○○所謂之分管協議書，原告均完
      全不知悉，原告否認該分管協議書之真正，因此辛○○占
      用系爭土地顯係無權占有，原告依據民法第767 條及同法
      第821 條規定，請求被告排除侵害，將土地回復原狀，返
      還土地給共有人全體。又如被告辛○○所述，壬○○○亦
      為土地上之無權占有人，壬○○○業已死亡，被告癸○○
      、子○○為其繼承人，依侵權行為之法律關係，應與被告
      辛○○負連帶回復原狀之責。
  四、原告否認與被告間有使用借貸或買買關係存在，就被告提
      出之買賣契約書、土地捐獻承諾書及放棄書，原告均否認
      其真正，且縱認土地買賣契約書屬實，莊合、陳美女僅取
      得契約權利，在未辦理土地所有權移轉登記前，並未取得
      任何物權，買受人之繼承人依法無可繼受此項債權之抗辯
      權，且潘莊光是否莊合唯一之繼承人，亦有可疑，其自不
      能繼承取得土地權利，並贈與土地權利與壬○○○。
  五、訴之聲明：
  （一）被告等應連帶將坐落台北縣樹林市○○段49地號如附圖
        A 、B 部分面積合計518.17平方公尺土地上之建物拆除
        ，將上開土地回復原狀返還全體共友人。
  （二）原告願供擔保請准宣告假執行。
參、被告抗辯：
  一、辛○○部分：
  （一）查系爭49地號土地重測前為山子腳段山子腳小段484-2
        地號，為原告丁○○等先父林照所有。林照於54年間出
        售該建物基地予時任住持之德和法師（本名莊合），61
        年間德和法師身故後由壬○○○雇工搭建而成。因被告
        係1 虔誠之佛教徒，行善修行宣揚佛法不遺餘力，平時
        對紅藏寺之維修養護出錢出力，故93年11月壬○○○以
        年老力衰無力再主持廟務，在雲遊他方前將所有廟產廟
        務交付予被告，被告為免寺廟無人管理、荒廢而欣然受
        讓，彷同住持管理廟務迄今。
  （二）次查坐落系爭土地上之紅藏寺（樹林市○○街13號），
        其所使用之土地有正當權源並非無權占有。蓋該寺廟基
        地使用之土地面積約300 坪，早於54年10月17日由原土
        地所有權人林照出賣予莊合、陳美女。莊合（德和法師
        ）之繼承人潘莊光於61年7 月3 日將該土地權利1 ∕2
        捐獻予壬○○○興建寺廟，另1 土地購買權利人陳美女
        則於64年5 月21日收取潘何滿價款後放棄權利統合交由
        壬○○○搭建紅藏寺使用至今，該寺廟早於61年9 月11
        日即編定門牌，62年11月裝表供電，此等皆須原土地所
        有人林照配合辦理，可證紅藏寺坐落使用之土地確定正
        當權源。原告等所謂無權占有、侵權行為之說，顯不足
        採。
  （三）綜上可見，紅藏寺所使用之土地係向林照購買並交付使
        用，確有正當權源並非無權占有，僅係未辦理土地所有
        權分割移轉登記而已。原告等土地持分所有之權源乃繼
        承自林照，參諸69年2 月3 日最高法院民刑庭會議決議
        暨最高法院85年台上字第389 號判決，若與本件類比引
        用，足證原告等依據民法第767 條行使物上請求權暨依
        同法第821 條共有物返還請求權訴請被告拆屋還地與法
        顯有未合。
  （四）被告為期眾神佛有一安身之地，確實解決土地問題，乃
        集資向系爭49地號土地共有人之一己○○購買其持分1
        ∕5 約400 坪，雙方並達成協議以交換方式即吉祥街以
        上較低價山坡地包含紅藏寺用地歸被告，以下較高地價
        之土地歸其他共有人，己○○並保證與其他共有人已達
        成口頭協議才簽訂協議書和買賣契約書並設定預告登記
        ，並交付土地管理使用。惟依原告起訴內容所述顯然反
        悔不承認。尤其伊等出生地或依嫁地大皆於樹林紅藏寺
        附近，林照70年間死亡，原告等繼承土地迄今長者逾20
        餘年，若謂無視紅藏寺之存在，現在才發現，誰相信？
        且共有人中亦有參加安神祈福廟會和進香，起訴內容所
        述與事實完全不符。原告等長期沈默不語實可視同默認
        占有事實之存在，故被告所代表之紅藏寺使用系爭49地
        號部分土地有正當權源，並非無權占有，原告起訴顯無
        理由。
  （五）聲明：(一)原告之訴及假執行之聲請駁回。(二)如為不利於
        被告之判決，被告願供擔保，請准免為假執行。
  二、被告癸○○、子○○部分：
  （一）被告先母壬○○○一生篤信佛教，於民國60餘年間開始
        進入紅藏寺前身佛堂禪修，在該佛堂第一任住持德和法
        師仙逝後，得其後代子孫同意而於64年起對外募款修建
        佛堂，後改名紅藏寺，擔任第二任住持達30年後，因年
        老力衰無法再管理廟務，乃於被告子○○陪赴93年11月
        12 日 法會時當面將紅藏寺所有廟務（包括管理權、基
        地使用權等）口頭交付信徒代表即被告辛○○，被告均
        同意而無任何異議。
  （二）被告先母壬○○○仙逝後，所有遺產經國稅局審核並無
        任何一宗與紅藏寺有關，且壬○○○生前即已將紅藏寺
        所有權利交贈予信徒代表辛○○，原告追加癸○○、子
        ○○為被告，顯然於法不合。
  （三）聲明：原告之訴駁回。
肆、兩造不爭執之事實：
  一、原告丁○○、戊○○、乙○○、丙○○、甲○○○、庚○○與訴外人林忠言（已歿）、己○○共有坐落台北縣樹林
      市○○段49地號土地，丁○○、林忠言、己○○、戊○○
      之應有部分各為1 ∕5 ，乙○○、丙○○、甲○○○、庚○○應有部分各1 ∕20。
  二、目前由被告辛○○處理寺務之紅藏寺占用系爭山佳段49地
      號土地如樹林地政事務所95年11月1 日土地複丈成果圖
      A 、B 部分所示面積各512.99平方公尺及5.18平方公尺，
      合計占用518.17平方公尺。
  三、原告等繼承之祖產除系爭山佳段49地號外，尚有同段48、
      51、52、188 等地號，48、49地號為旱地，51、52、188
      地號為建地，該5 筆土地之土地登記謄本上，訴外人己○○之所有權部分均有預告登記，請求權人為辛○○，限制
      範圍為1 ∕5 （94偵10083 號卷44-48 頁）。
  四、紅藏寺佛殿及左右兩旁宿舍及鐵皮建物係由壬○○○所建
      造，壬○○○於93年11月間將廟產、廟務交付讓與被告辛○○。
伍、兩造於本院96年3 月8 日言詞辯論期日協議簡化本件爭點為
    ：
    (1)原告之被繼承人林照是否將系爭土地出售予莊合及陳美女
      ，並交付土地予其二人使用，然未辦理所有權移轉登記？
    (2)莊合之繼承人潘莊光是否將系爭土地之權利贈與壬○○○
      ？且陳美女亦放棄系爭土地之權利，統交由壬○○○使用
      ？
    (3)己○○就紅藏寺坐落之土地是否有與其他土地共有人成立
      分管契約，並將之出售交付予被告辛○○使用？
    (4)紅藏寺佛殿及兩側之建物係於何時建造？
    茲論述如下：
  一、原告之被繼承人林照是否將系爭土地出售予莊合及陳美女
      ，並交付土地予其二人使用，然未辦理所有權移轉登記？
  （一）被告抗辯原告之被繼承人林照將系爭土地出售予莊合（
        即德和法師）及陳美女，並交付土地予其二人使用之事
        實，業據提出土地買賣合約書影本1 件為證，核與證人
        林金樹到場證述稱：我阿嬤莊合回來有講，買一塊土地
        ，在那裡建一個簡易的佛堂，我阿嬤莊合蓋簡易佛堂的
        時間大概是在契約完成之後就蓋了，我曾經去過，蓋好
        一段時間之後我曾在那裡住一夜等語相符（參見卷121
        、122 頁），且林金樹並提出上開買賣契約書之原本，
        觀諸該契約書紙質陳舊有摺痕，文字沿用台灣早期習俗
        用語，林金樹並稱該買賣契約書係其岳父潘莊光（即莊
        合之子）過世後交由其保管至今等語，足認該文書保存
        已有相當之時期，非被告臨訟杜撰，原告空言否認上開
        契約書之真正，並非可採。
  （二）且查紅藏寺現址樹林市○○街13號於61年9 月11日即初
        編門牌為山佳街6 之1 號，此有被告提出之門牌證明書
        影本1 件附卷可憑（參見卷53頁），而莊合係於60年3
        月16日死亡，亦有莊合之除戶謄本在卷可憑（參見卷
        116 頁），佐以證人林金樹證述稱莊合蓋簡易佛堂的時
        間大概在契約完成之後就蓋了，蓋好一段時間之後伊曾
        經去過，在那裏住了一夜等語，足堪認定莊合（即德和
        法師）於民國60年之前即曾於紅藏寺現址建造簡易佛堂
        。另依被告子○○、癸○○抗辯稱其先母壬○○○於民
        國60餘年間開始進入紅藏寺前身佛堂禪修，在該佛堂第
        一任住持德和法師仙逝後，得其後代子孫同意而於64
        年起對外募款修建佛堂，後改名紅藏寺等語，且證人林
        范玉珠（即林照另一繼承人己○○之妻）於本院審理時
        亦證述稱：伊20幾前年就有和朋友去紅藏寺拜拜過等語
        ，可證紅藏寺於民國6 、70年間即已建造於系爭土地上
        。
  （三）復查上開買賣契約書所載賣主林照住址「樹林鎮○○里
        ○○路○ 段132 號」（後改編為樹林市○○街12號），
        林照與原告戊○○、丁○○早年即同住該址，戊○○、
        丁○○嗣分別於70年、71年間始變更住所，此有其二人
        之戶籍謄本之記載可憑（參見卷41頁、44頁）。承前所
        述，莊合（即德和法師）於民國60年之前即於紅藏寺現
        址建造簡易佛堂，且其位置在樹林市○○街6 之1 號，
        鄰近林照與原告戊○○、丁○○同住之上開山佳街12
        號，林照及原告戊○○、丁○○等人殊無不知情之理。
        嗣林照於70年1 月12日死亡，其繼承人並於81年1 月16
        日辦理遺產分割繼承登記，有土地登記簿謄本之記載可
        憑，由此可知林照之繼承人對於繼承系爭土地之事實，
        並非全然不知，如林照並未將紅藏寺座落之土地出售交
        付莊合興建佛堂，林照及其繼承人焉有任令土地由他人
        建築佛堂於其上，且歷經2 、30年均無任何異議之理？
        原告諉稱於民國94年4 月間台北縣政府來函始知土地遭
        佔用興建紅藏寺云云，並空言否認上開買賣契約書為真
        正，自非可採。
  （四）再依上開土地買賣契約書第四條約定「付款方期本契約
        成立日由賣主踏交土地應付買主自由使用其殘款候民國
        五拾五年三月十五日以前湊估.... 」 等語，足堪認定
        紅藏寺座落之土地，乃莊合基於其與林照間之買賣契約
        ，經林照踏交土地由其興建佛堂，僅係未辦理所有權移
        轉登記而已。
  二、莊合之繼承人潘莊光是否將系爭土地之權利贈與壬○○○
      ？且陳美女亦放棄系爭土地之權利，統交由壬○○○使用
      ？
  （一）查莊合於60年3 月16日死亡，潘莊光為莊合之子，於72
        年1 月18日死亡，潘何滿為潘莊光之妻等情，有被告提
        出之戶籍謄本之記載可憑（參見卷116 頁）。被告抗辯
        稱莊合之繼承人潘莊光將系爭土地之權利贈與壬○○○
        ，且陳美女亦放棄系爭土地之權利，統交由壬○○○使
        用之事實，業據提出潘莊光、陳美女分別簽署之土地捐
        獻承諾書及放棄書影本各1 件為證，核與證人林金樹保
        管之上開書證之原本相符，且林金樹證述稱上開土地捐
        獻承諾書及放棄書係其岳父潘莊光過世後由伊保管迄今
        等語，故自堪信為真正。
  （二）查紅藏寺座落之土地，原係由莊合（即德和法師）及陳
        美女向原告之被繼承人林照買受，並基於買賣契約由林
        照交付莊合興建簡易佛堂，業如前所述。莊合於60年3
        月16日死亡後，其使用系爭土地之權利應由繼承人潘莊
        光繼承，潘莊光嗣於61年7 月3 日將該權利贈與壬○○○，壬○○○即因繼受而取得使用系爭土地之權利。於
        系爭買賣契約另一買受人陳美女放棄土地之權利後，系
        爭土地之使用權，應全部歸於潘莊光、壬○○○，故壬○○○於系爭土地上修建紅藏寺，自屬有合法之使用權
        。嗣壬○○○於93年11月間將廟產、廟務再交付讓與被
        告辛○○，被告辛○○自亦繼受取得紅藏寺及其座落土
        地之使用權，參照最高法院69年度第4 次民事庭會議決
        議(一)之意旨，林照之繼承人即原告，自不得向被告辛○○主張無權占有而請求返還，原告主張被告辛○○無權
        占有系爭土地，請求返還土地，自無理由，不應准許。
        又壬○○○既已將紅藏寺之廟產、廟務交付讓予被告辛○○，由被告辛○○受讓取得紅藏寺及所座落土地之使
        用權，則壬○○○之繼承人即被告子○○、癸○○即無
        從因繼承取得紅藏寺之處分權，原告追加其二人為被告
        ，並訴請其二人將紅藏寺佛堂及兩旁之建物拆除，將土
        地返還原告，亦無理由，不應准許。
  三、綜上所述，被告辛○○因繼受取得紅藏寺及其座落土地之
      使用權，原告不得向被告辛○○主張無權占有而請求返還
      土地。壬○○○之繼承人即被告子○○、癸○○並未因繼
      承取得紅藏寺之處分權，原告追加其二人為被告，並訴請
      其二人將紅藏寺佛堂及兩旁之建物拆除，將土地返還原告
      ，亦無理由，不應准許。原告本於所有權請求被告將系爭
      土地上之建物拆除，將土地返還原告及全體共有人，為無
      理由，應予駁回。原告假執行之聲請，因訴之駁回而失所
      依據，應併與駁回。
  四、本件事證已臻明確，本件其餘爭點及兩造其餘主張陳述並
      所提之證據，均毋庸再予審酌，附此敘明。
伍、結論：原告之訴為無理由，依民事訴訟法第78條、第85條第
    1項，判決如主文。
中　　華　　民　　國　　96　　年　　3 　　月　　30　　日
                  民事第三庭    法　官　許月珍
以上正本係照原本作成
如對本判決上訴，須於判決送達後20日內向本院提出上訴狀
中　　華　　民　　國　　96　　年　　4 　　月 　　2　　日
                                書記官　劉昌明
